ACORDAO-COMPLETO-2350992

ACÓRDÃO 5557/2019 ATA 23/2019 - PRIMEIRA CÂMARA

VISTOS, relatados e discutidos estes autos de tomada de contas especial instaurada pelo Fundo Nacional de Desenvolvimento da Educação - FNDE em desfavor do Sr. Alfeu de Souza Fernandes, exPrefeito do Município de Ouriçangas/BA, em decorrência de irregularidades na prestação de contas que resultaram na impugnação total das despesas realizadas com os recursos repassados por meio do Convênio 60620/99, cujo objeto consistia na concessão de apoio financeiro para a implementação do Programa de Garantia de Renda Mínima (PGRM) ,
ACORDAM os Ministros do Tribunal de Contas da União, reunidos em sessão de 1ª Câmara, ante as razões expostas pelo Relator, em:
9.1. julgar irregulares as contas do Sr. Alfeu de Souza Fernandes (CPF XXX.981.565-XX) , com fundamento nos arts. 1º, inciso I, 16, inciso III, alíneas "b" e "c", 19, caput, e 23, inciso III, da Lei 8.443/92, condenando-o ao pagamento da quantia a seguir discriminada, com a fixação do prazo de quinze dias, a contar da notificação, para comprovar, perante este Tribunal (art. 214, inciso III, alínea "a", do Regimento Interno) , o recolhimento da dívida aos cofres do Fundo Nacional de Desenvolvimento da Educação - FNDE, atualizada monetariamente e acrescida dos juros de mora, calculados a partir das respectivas datas, até a data do recolhimento, na forma prevista na legislação em vigor:
	DATA DA OCORRÊNCIA
	VALOR ORIGINAL (R$) 

	28/12/1999
	4.476,69 (D) 

	05/07/2000
	           29.589,09 (D) 

	05/07/2000
	29.589,09 (D) 

	05/12/2000
	           29.589,09 (D) 

	05/12/2000
	           29.589,09 (D) 

	28/12/2000
	             416,22 (C) 

9.2. autorizar, nos termos do art. 28, inciso II, da Lei 8.443/92, a cobrança judicial da dívida, caso não atendida a notificação; e
9.3. dar ciência da presente deliberação ao responsável, ao Fundo Nacional de Desenvolvimento da Educação (FNDE) , bem como à Procuradoria da República no Estado da Bahia, nos termos do § 3º do art. 16 da Lei 8.443/1992 c/c o § 7º do art. 209 do Regimento Interno do TCU, para as providências que considere cabíveis.

Tomada de contas especial instaurada pelo FNDE em desfavor do ex-Prefeito de Ouriçangas/BA em razão de irregularidades na prestação de contas de recursos de convênio, exercícios de 1999 e 2000. O objeto foi a concessão de apoio financeiro para a implementação do Programa de Garantia de Renda Mínima (PGRM) no município.

Primeira Câmara

Município de Ouriçangas/BA.

3. Responsável: Alfeu de Souza Fernandes (CPF XXX.981.565-XX).

13.1. Ministros presentes: Walton Alencar Rodrigues (Presidente) e Benjamin Zymler.
13.2. Ministro-Substituto convocado: Augusto Sherman Cavalcanti (Relator).
13.3. Ministro-Substituto presente: Weder de Oliveira.

ACORDAO-COMPLETO-2483765

Acórdão 10969/2021 - Primeira Câmara

ALFEU DE SOUZA FERNANDES

AUGUSTO SHERMAN

Adoto, como relatório, a instrução elaborada no âmbito da Secretaria de Controle Externo no Estado da Bahia, que contou com a anuência dos dirigentes da unidade técnica e do representante do Ministério Público (peças 16 a 19) :
"INTRODUÇÃO
 Trata-se de Tomada de Contas Especial instaurada pelo Fundo Nacional de Desenvolvimento da Educação/Ministério da Educação - FNDE em desfavor do Sr. Alfeu de Souza Fernandes, exPrefeito do Município de Ouriçangas/BA (peça 3, p.130; e peça 4, p.1) , em razão de irregularidades na prestação de contas dos recursos do Convênio 60620/99 repassados àquele município nos exercícios de 1999 e 2000, que resultaram na impugnação total dos gastos realizados com os recursos repassados. 
2. Referido convênio teve por objeto a concessão de apoio financeiro para a implementação do Programa de Garantia de Renda Mínima (PGRM) no município, visando ao atendimento das famílias, selecionadas pela prefeitura municipal, que preenchessem os requisitos estabelecidos no art. 5º da Lei 9.533, de 10/12/1997 (peça 2, p.1; peça 3, p.130 e peça 4, p.1) .
HISTÓRICO
3. Os recursos federais, para a execução do Convênio 60620/99, foram repassados consoante as Ordens Bancárias listadas no Relatório de TCE 15/2016, de 22/6/2016 (peça 3, p.130) , e totalizaram R$ 122.833,05 (peça 3, p.130) . Consta no mencionado relatório que o Responsável devolveu aos cofres do FNDE, em 28/12/2000, o saldo existente na conta específica do convênio no valor de R$ 416,22 (peça 2, p.116 e peça 3, p.134) . Assim, tem-se a seguinte distribuição cronológica dos aportes de recursos a crédito e a débito da conta específica:
	Origem do recurso
	Valor (R$) 
	Data

	1999OB060917
	4.476,69
	23/12/1999

	2000OB600190
	29.589,09
	30/06/2000

	2000OB600668
	29.589,09
	30/06/2000

	2000OB602620
	29.589,09
	30/11/2000

	2000OB602621
	29.589,09
	30/11/2000

	Devolução de saldo
	 (416,22) 
	28/12/2000

4. O Convênio 60620/99 foi firmado entre o FNDE e o Município de Ouriçangas/BA, com interveniência do Ministério da Educação - MEC, mediante a atuação do Comitê Assessor de Gestão do PGRM (peça 2, p.43-49) , com termo inicial de vigência da data da assinatura, em 27/10/1999, até 31/12/2002 (peça 2, p.45 e 49) . O Primeiro Termo Aditivo foi celebrado em 20/6/2000 objetivando a alteração de algumas de suas cláusulas originais e a alocação de mais recursos para a continuidade da execução do PGRM (peça 2, p.66-74) . Com esse Aditivo, o valor a ser repassado pelo FNDE teve um reforço de R$ 118.356,36, passando de R$ 4.476,69 para R$ 122.833,05 (peça 2, p.46 e 70-71) , valendo salientar que a contrapartida do convenente era no mesmo montante, já que ambos os subscritores do convênio arcavam com 50% do total dos recursos cada (peça 2, p.1; 44 e 67) .
5. Com a edição da Medida Provisória 2.140/2001, de 13/2/2001, que retirou da competência do FNDE a execução do PGRM bem como aboliu a celebração de convênios para implementação do referido programa, todos os convênios firmados pelo FNDE nos anos de 1999 e 2000 foram suspensos (peça 2, p.94-104) . Com isso a vigência do acordo sob exame expirou em 31/12/2000, nos termos da Cláusula Terceira do Primeiro Termo Aditivo ao Convênio 60620/99 (peça 2, p.69) , com prazo para prestação de contas até 30/5/2001, segundo o estabelecido no art. 1º da Resolução CD/FNDE 27/2000, alterado pela Resolução CD/FNDE 2/2001.
6. Segundo consta no Relatório da TCE bem como na Informação 1372/2016 (peça 2, p.1 e peça 3, p. 131) a prestação de contas do convênio foi encaminhada desacompanhada de ofício e constituída apenas de um Relatório Anual de Execução Físico-financeira - Anexo I, com data de 28/12/2000 e indicando como período de execução 4/7/1999 a 24/12/1999 (peça 2, p. 107) . Concomitantemente, porém, mediante o Ofício 185/00, de 28/12/2000 (peça 3, p.126-128) , o responsável e exprefeito Alfeu de Souza Fernandes enviou documentação indicando que seria a prestação de contas relativa aos exercícios de 1999 e 2000, porém contendo apenas o Parecer do Conselho de Acompanhamento e Avaliação do PGRM referente ao exercício de 2000, indicando como período de execução de 10/1/2000 a 20/12/2000 e sem um pronunciamento conclusivo acerca da execução do programa (peça 3, p.127) , e o Relatório Anual de Execução Físico-financeira (Anexo I) para o ano 2000 (peça 3, p.128) .
7. O FNDE, já na gestão municipal seguinte, por meio do Ofício 9080/2001, de 26/11/2001 (peça 2, p.113) , solicitou que a convenente providenciasse a complementação da prestação de contas com o envio do extrato bancário e de comprovante de restituição de saldo (se houvesse) . O sucessor do responsável atendeu ao pedido, encaminhando, em 28/12/2001, extrato bancário do mês de dezembro de 2000, o recibo de depósito da restituição do saldo do exercício de 2000, no valor de R$ 416,22, e cópia de cheque de R$ 58.761,96 (peça 2, p.114-117) . No ofício, há também o esclarecimento de que faltava o extrato bancário de 1999 porque o Banco do Brasil não pôde fornecê-lo em tempo hábil.
8 O Parecer 2043/2002, de 3/6/2002, manifestou-se pela aprovação da prestação de contas relativa aos recursos repassados em 2000, mas se calando quanto ao valor de R$ 4.476,69 repassados no exercício de 1999 (peça 2, p.46, 51 e 121-123) . O referido parecer, porém, não mereceu acolhimento no âmbito do próprio FNDE. Por meio das Diligências 1678/2002, de 15/10/2002 e 1677/2002, de 15/10/2002 (peça 2, p.124 e 125-129) , foram, o responsável e a convenente, respectivamente, notificados para que providenciassem o saneamento de pendências na prestação de contas do convênio.
9. As diligências cobravam, com exceção do extrato bancário, documentos relativos ao exercício de 1999, embora sem o indicar expressamente (peça 2, p.125) , ou seja, o comprovante de devolução do saldo de R$ 178,72 (peça 2, p.107) , o Relatório Anual de Execução Físico-Financeira demonstrando o repasse de R$ 4.476,69 (peça 2, p.51 e 107) e mais o parecer conclusivo do Conselho de Acompanhamento e Avaliação do PGRM, já que o apresentado pertencia somente ao exercício de 2000 (peça 2, p. 51 e 107 e peça 3, p.127   ) . Conforme informações contidas nos documentos Informação 1372/2014, de 27/5/2016 (peça 2, p.2) , Informação 370/2014, de 16/6/2014 (peça 3, p.24) , Parecer 376/2015, de 24/9/2015 (peça 3, p.95) e Relatório de TCE 15/2016, de 22/6/2016 (peça 3, p.132) , as diligências não foram respondidas. 
10. Face ao não atendimento às diligências foi emitido o Parecer Técnico 381/04, de 19/4/2004 (peça 2, p.23-24) , recomendando a instauração de tomada de contas especial contra o responsável em razão da não comprovação da boa e regular aplicação dos recursos do Convênio 60620/1999 no exercício de 1999 nem da restituição dos recursos federais repassados. 
11. Além desse parecer, consta escrito à mão, com data de 23/4/2004, no verso da última página do demonstrativo de débito para o PGRM do exercício de 1999 anexado à Diligência 1678/2002 (peça 2, p.128) , apontamento mencionando inconsistências e desconformidades na prestação de contas apresentada (extrato bancário insuficiente e falta do número da conta específica em folha de cheque) que reforçavam sua reprovação. Posteriormente essas inconsistências e desconformidades foram incluídas nos documentos Informação 370/2014, de 16/6/2014 (peça 3, p.24) e Parecer 376/2015, de 24/9/2015 (peça 3, p.95) .
12. Após significativo lapso temporal da emissão do Parecer 381/04, que recomendou a instauração de TCE, o FNDE promoveu novo exame da prestação de contas do Convênio 60620/99 quando, pela Informação 370/2014, de 16/6/2014 foram apontadas novas desconformidades a saber: divergência entre os valores previstos e realizados (peça 2, p.70-71; e peça 3, p.128) , tanto em relação aos recursos da concedente quanto aos da contrapartida (peça 3, p.22-26) ; não realização de aplicação financeira dos recursos do programa, a qual teria gerado um rendimento de R$ 403,31 no período (peça 3, p. 1-20 e 24-26) ; o parecer do Conselho de Acompanhamento e Avaliação do PGRM sobre a execução do convênio (peça 3, p.127) , embora favorável à aprovação das contas e subscrita por oito conselheiros, só continha a assinatura de quatro dos membros formalmente designados para o conselho na Portaria Municipal 05/99, de 26/7/1999 (peça 2, p.34) ; falta de devolução do saldo não aplicado de R$ 416,22, existente na conta em 12/2000.
13. Após essa última análise foi concedido prazo de trinta dias para que as pendências fossem saneadas. A comunicação do resultado da análise se deu mediante os Ofícios 840/2014, de 24/6/2014 (peça 3, p.32) e 211/2015, de 7/4/2015 (peça 3, p.74-79) . 
14. Em resposta ao Ofício 840/2014, de 24/6/2014 (peça 3, p.32) , o sucessor do responsável e prefeito nos períodos de 2001 a 2008 e 2013 a 2016, Sr. Givaldo da Paixão Santos (peça 3, p.93) , representou ao Ministério Público Federal - MPF contra o responsável Alfeu de Souza Fernandes, visando suspender a inadimplência do município no Siafi, resguardar o interesse público e se eximir da responsabilidade sobre as irregularidades apuradas na execução do PGRM 1999/2000 (peça 3, p.44-54) . Como resultado a situação do convênio no Siafi passou a 'inadimplência suspensa' (peça 3, p.64-66) .
15. O responsável, manifestando-se em 6/7/2015, confirmou recebimento da notificação solicitando dilação do prazo alegando ter solicitado à prefeitura cópia dos documentos necessários para a sua defesa, sendo que ainda não havia sido atendido (peça 3, p.83-84) . O pedido, foi indeferido pelo FNDE por sua intempestividade e por não haver previsão legal para sua concessão, nos termos da Resolução CD/FNDE 53/2009 (Ofício 762/2015, de 4/8/2015 - peça 3, p.89-91) . No mesmo ofício, porém, foi informado que o saneamento desejado ainda poderia ser efetivado até antes de se instaurar a TCE.
16. Não atendida a notificação, foi emitido o Parecer 376/2015, de 24/9/2015, concluindo pela não aprovação da prestação de contas do Convênio 60620/99 (peça 3, p.93-101) . O resultado da análise contida nesse parecer foi comunicado ao responsável e à prefeitura por meio dos Ofícios 1090/2015 e 1091/2015, ambos de 5/10/2015 (peça 3, p.105-112) .
17. Posteriormente, já na Coordenação de Tomada de Contas Especial (COTCE) do FNDE, a Informação 1372/2016, de 27/5/2016 (peça 2, p.1-7) , incluiu, além das irregularidades antes apontadas, a movimentação irregular de recursos na conta específica do convênio, que impedia a verificação do nexo de causalidade entre a suposta despesa realizada e os recursos federais transferidos, em desacordo com o estabelecido no art. 20 da IN/STN 01/97, bem como entendimento deste Tribunal, a exemplo dos Acórdão 905/2009-TCU-Primeira Câmara (Min. Rel. Marcos V. Vilaça) e 4665/2015 TCU-2ª Câmara (Min. Rel. Ana Arraes) , (peça 2, p.4) . 
18. Em 22/6/2016 foi emitido o Relatório de TCE 15/2016, definindo o débito de R$ 122.833,05, em valores originais, e responsabilizando Sr. Alfeu de Souza Fernandes, exPrefeito do Município de Ouriçangas/BA no exercício em que ocorreram as irregularidades motivadoras da tce, tendo em vista que geriu os recursos do Convênio 60620/99. 
19. Encaminhada a TCE ao Ministério da Transparência, Fiscalização e Controladoria-Geral da União - MTFC, foi produzido o Relatório de Auditoria 1015/2016, de 17/10/2016 (peça 4, p.1-3) . O relatório registra terem sido observadas as normas de instauração e desenvolvimento de TCE, exceto quanto à tempestividade do procedimento, haja vista a demora nos procedimentos de apuração conclusiva até a sua instauração, estando as peças que a compõem revestidas dos requisitos legais, e conclui estar em débito com a Fazenda Nacional o responsável Alfeu de Souza Fernandes. O Certificado de Auditoria e o Parecer do Dirigente do Órgão de Controle Interno confirmando a irregularidade das contas encontram-se na peça 4, p. 4 -5. O Pronunciamento Ministerial atestando haver tomado conhecimento das conclusões contidas do Relatório e Certificado de Auditoria, bem como no Parecer da Secretaria Federal de Controle Interno da Controladoria-Geral da União da Presidência da República, relativas ao presente processo, encontra-se inserido como peça 5.
20. Conforme descrito na primeira instrução (peça 8) , constata-se que as irregularidades ensejadoras da instauração da presente TCE estão ligadas à não comprovação da boa e regular aplicação dos recursos repassados pelo Programa de Garantia de Renda Mínima (PGRM) , via Convênio 60620/99, nos exercícios de 1999 e 2000, a par da não devolução desses recursos. 
21. Finalizada a análise da prestação de contas, o instaurador concluiu pela não aceitação das mesmas em razão das irregularidades a seguir relacionadas, impeditivas de verificação do nexo de causalidade entre as despesas efetuadas e os recursos repassados pelo Convênio 60620/1999 e, consequentemente, da comprovação da boa e regular aplicação desses recursos no objeto pactuado:
a) divergência, na prestação de contas, entre os valores previstos e realizados (peça 2, p.70-71; e peça 3, p.128) , tanto em relação aos recursos da concedente quanto aos da contrapartida;
b) não realização de aplicação financeira dos recursos do programa, que teria gerado um rendimento de R$ 403,31 no período de vigência do Convênio 60620/99, firmado para repasse dos recursos do Programa de Garantia de Renda Mínima - PGRM;
c) parecer do Conselho de Acompanhamento e Avaliação do PGRM sobre a execução do convênio apresentado sem a assinatura de quatro dos membros formalmente designados para o conselho na Portaria Municipal 05/99, de 26/7/1999;
d) movimentação irregular de recursos na conta específica do convênio, contrária ao estabelecido no art. 20 da IN/STN 01/97 e ao entendimento esposado por este Tribunal nos Acórdão 905/2009-TCU-Primeira Câmara (Min. Rel. Marcos V. Vilaça) e Acórdão 4665/2015-TCU-Segunda Câmara (Min. Rel. Ana Arraes) , fato que impediu a verificação do nexo de causalidade entre a suposta despesa realizada e os recursos federais transferidos, tendo em vista que as parcelas repassadas foram sacadas de uma vez, com cheques de valores iguais aos totais delas, em vez de em valores compatíveis com as cotas das famílias beneficiadas;
e) ausência, na prestação de contas, do extrato bancário completo do período abrangido pelo Convênio 60620/99;
f) não apresentação ao Comitê Assessor de Gestão do PGRM dos relatórios relativos aos 3º e 4º trimestres de 2000, o que impediu o referido comitê, no 2º semestre, de se desincumbir de sua obrigação prescrita na Cláusula Segunda, II, 'd' do Termo do Convênio 60620/1999, em burla à norma operacional contida no art. 1º da Resolução CD/FNDE 06/1999;
g) não comprovação da efetiva aplicação dos recursos da concedente e da contrapartida no objeto pactuado mediante a apresentação dos respectivos comprovantes de despesas.
22. O comprovante de restituição de saldo foi encaminhado, com data de 28/12/2000 (peça 2, p.116) , pelo sucessor do responsável, juntamente com o extrato bancário relativo ao mês de dezembro de 2000 (peça 2, p.117) . A prestação de contas, entretanto, permaneceu desfalcada do extrato bancário completo do período abrangido pelo Convênio 60620/99, além de apresentar parecer inidôneo do conselho, como constado pelo FNDE (peça 3, p.130) . Além disso, nos anexos I dos exercícios de 1999 e 2000 apresentados junto com a prestação de contas constam apenas os valores indicados como recursos da contrapartida municipal (peça 2, p.107; e peça 3, p.128) . 
23. O responsável não atendeu ao quanto requisitado na diligência, como registra o item 8 supra, bem como não se manifestou para refutar as análises que se seguiram, feitas pelo Concedente relativamente à execução do Convênio 60620/99 (peça 3, p.74-79; 89-91 e 107-112) , e nem recolheu o débito apurado no processo de TCE instaurado pelo FNDE. 
24. Pode-se perceber, também, nestes autos, que os relatórios encaminhados pelo responsável ao Comitê Assessor de Gestão do PGRM (peça 2, p.55 e 82-84) , em cumprimento ao art. 1º da Resolução CD/FNDE 06/1999, de 4/2/1999 (peça 2, p.53) , que alterou o art. 5º, §2º da Resolução CD/FNDE 018/1998, de 21/9/1998, c/c o art. 5º, §2º da Resolução CD/FNDE 12/2000, de 22/5/2000 (peça 2, p.77) , mostram números incompatíveis com os da prestação de contas (peça 2, p.107; e peça 3, p.126-128) . Em 1999, vê-se que o período de execução, os valores financeiros e os números relativos a dependentes e famílias contrastam claramente e infirmam os da prestação de contas (peça 2, p.55; e peça 2, p.107) . 
25. Também os relatórios de 2000 entregues ao Comitê Assessor de Gestão do PGRM apresentam várias informações inconsistentes, mesmo tendo sido retificados após demanda do referido comitê (peça 2, p.82) . No relatório do 1º trimestre (peça 2, p.83) , os valores do saldo da contrapartida, tanto o total quanto os parciais, não correspondem às diferenças entre realizado e previsto. O total é R$ 5.142,88, em vez de R$ 4.662,04, e os parciais são R$ -1.595,67, R$ 4.806,56 e R$ 1.931,99, em vez de R$ 3.457,07, R$ 5.693,97 e R$ 2.443,14. No somatório do realizado da União consta o valor de R$ 29.557,09, quando o correto seria R$ 29.204,87. Assim, o saldo correto serias R$ 384,22, e não R$ 32,00. Por sua vez, o total do realizado da contrapartida, cujo valor correto seria R$ 34.731,97, está indicado como R$ 34.219,13.
26. Já quanto ao relatório do 2º trimestre (peça 2, p.84) , tem-se também que os valores do saldo da contrapartida, tanto o total quanto os parciais, não correspondem às diferenças entre realizado e previsto. O total é R$ 5.142,88, em vez de R$ 5.527,10, e os parciais são R$ 1.595,67, R$ 4.806,56 e R$ 1.931,99, em vez de R$ 1.501,35, R$ 4.947,76 e R$ 2.080,69. Além disso, o saldo da União de R$ 384,22 deste trimestre mais o saldo correto da União de também R$ 384,22 do trimestre anterior, como mencionado no item acima, daria um saldo total do 1º semestre de R$ 768,44 e não de apenas R$ 416,22. 
27. Em vista disso, bem como o constatado e descrito nos itens 20 a 26 supra, conclui-se que a irregularidade indicada como motivadora da presente Tomada de Contas Especial seria melhor classificada como 'não comprovação da boa e regular aplicação dos recursos do convênio no objeto nele pactuado'. Ou seja, não seria suficiente apenas corrigir as irregularidades na prestação de contas para sanar os autos, necessitaria demonstrar a correta aplicação dos recursos do convênio, uma vez que inepta a prestação de contas apresentada.
28. A conclusão do Relatório de TCE 15/2016 (peça 3, p.130-137) , foi pela existência de um débito de R$ 122.833,05 (peça 3, p.130) - sem computar o valor da devolução de R$ 416,22 (peça 3, p.137) -, em valores originais, de responsabilidade do Sr. Alfeu de Souza Fernandes, exPrefeito do Município de Ouriçangas/BA. 
EXAME TÉCNICO
29. Em cumprimento ao Despacho do Secretário de Controle Externo (peça 10) foi promovida a citação do Sr. Alfeu de Souza Fernandes, mediante o ofício nº 847/2018-TCU/SecexBA (peça 12) , datado de 26/04/2018.
30. O Sr. Alfeu de Souza Fernandes tomou ciência do ofício que lhe foi remetido, conforme documento constante da peça 13, tendo apresentado tempestivamente suas alegações de defesa, conforme documento integrante da peça 14.
31. Examinados os autos, constata-se que as irregularidades ensejadoras da instauração da presente TCE estão ligadas à não comprovação da boa e regular aplicação dos recursos repassados pelo Programa de Garantia de Renda Mínima (PGRM) , via Convênio 60620/99, nos exercícios de 1999 e 2000, e existência de um débito de R$ 122.083,05, ocorrência atribuída ao Sr. Alfeu de Souza Fernandes, tendo em vista que, como prefeito municipal de Ouriçangas/BA no período em que as irregularidades ocorreram geriu os recursos alvo das investigações da TCE e, assim, seria responsável pela correta aplicação dos recursos do programa (peça 3, p.136-137) .
32. Regularmente citado o Sr. Alfeu de Souza Fernandes (CPF XXX.981.565-XX) , gestor municipal de Ouriçangas/BA no período de 1/1/1997 a 31/12/2000, apresentou defesa que, no entanto, não atacou o mérito da questão, indicando apenas argumentos com vistas a provar a ocorrência da prescrição dos fatos narrados, situação que, se configurada, seria fato impeditivo para a constituição do processo de Tomada de Contas Especial sob exame, resumidos a seguir (peça 14) :
a) reconhece a competência do TCU, expressa no art. 71 da Constituição Federal, para analisar contas de gestores, ainda que municipais, cuja administração tenha gerenciado verbas públicas, porém questiona sobre qual seria o lapso temporal que o Tribunal teria para apreciar as contas prestadas pelos gestores públicos bem como para aplicar-lhes as penalidades cabíveis. Argumenta as implicações da questão face a prejuízo à esfera jurídica subjetiva dos gestores públicos;
b) reconhece que os arts. 70 a 75 da Constituição Federal, bem como a Lei 8.443/92, não estabelecem prazo para que o TCU desempenhe suas atribuições, contudo, argui não ser cabível ou razoável que os fiscalizados possam ser alvos de aplicação de penalidades por parte do TCU após muito tempo à ocorrência da infração, o que afrontaria a segurança jurídica e a vedação à pena em caráter perpétuo, constitucionalmente garantidos;
c) cita argumentos de juristas sobre prescrição, principalmente a administrativa, concluindo que esta se aplica a toda matéria sujeita à apreciação do Poder Público e que o prazo deve ser de 5 anos como previsto no Decreto 20.910/32, Lei 6.838/80, art. 174 do CTN, Lei 9.784/99 e Lei 9.873/99 e que este prazo também se estende ao TCU na aplicação de penalidades aos gestores públicos, mesmo o Tribunal tendo adotado o Código Civil, ignorando a construção doutrinária sobre o prazo de 5 anos. Com base nesses prazos a prescrição administrativa teria ocorrido em 28/12/2005;
d) invoca o art. 204 do RI/TCU que determina o julgamento das contas das tomadas e prestações de contas até o término do exercício seguinte àquele em que lhe tiverem sido apresentadas, enquanto que a TCE sob exame data de 23/12/2016, noticiando possíveis irregularidades ocorridas nos anos de 1999 e 2000. Assim, a TCE teria sido deflagrada pelo TCU após dezesseis anos da ocorrência dos fatos tratados, desrespeitando tanto a prescrição administrativa quanto a literalidade do art. 204 do RI/TCU. Com base nesse dispositivo do RI/TCU a prescrição teria ocorrido em 31/12/2001;
e) apresenta também como argumento o § 4º do art. 5 da IN TCU 56/2007, visto terem se passados mais de 10 anos da data do fato gerador para a instauração da TCE;
f) finaliza requerendo que a TCE seja julgada totalmente improcedente e consequentemente arquivada, visto a ocorrência do lustro prescricional. 
33. Apesar da legislação invocada pelo defendente, não se sustenta a argumentação de prescrição fundada no fato de já se ter passado mais de dez anos da data de ocorrência das supostas irregularidades motivadores da instauração da TCE sob exame.
34. O instituto da prescrição nos processos do TCU, em relação a ressarcimento de prejuízo e recomposição do Erário obedece ao art. 37, § 5º da Constituição Federal. Assim, quanto ao débito, a ação é imprescritível. Nesse sentido, pacífica é a jurisprudência desta Corte de Contas conforme a Súmula 282: As ações de ressarcimento movidas pelo Estado contra agentes causadores de débitos ao Erário são imprescritíveis (Acórdão 2166/2012-TCU-Plenário, Relatora Min. Ana Arraes) . 
35. Citam-se como exemplo outras decisões do TCU em relação ao tema: 
Acórdão 4214/2017-TCU-Primeira Câmara (Tomada de Contas Especial, Relator Benjamin Zymler) - Enunciado 'A condenação em débito em processo de tomada de contas especial não tem caráter punitivo, possuindo, essencialmente, natureza jurídica de reparação civil pelo prejuízo causado ao erário, não sendo alcançada pelo instituto da prescrição da pretensão punitiva. '
Acórdão 267/2014-TCU-Primeira Câmara (Tomada de Contas Especial, Relator Benjamin Zymler) - Enunciado 'As ações de ressarcimento movidas pelo Estado contra os agentes causadores de danos ao erário são imprescritíveis, nos termos do art. 37, § 5º, da Constituição Federal.' 
Acórdão 76/2017-TCU-Plenário (Tomada de Contas Especial, Relatora Min, Ana Arraes) - Enunciado 'O reconhecimento da prescrição da pretensão punitiva não implica o afastamento do débito, porquanto as ações de ressarcimento movidas pelo Estado contra os agentes causadores de danos ao erário são imprescritíveis, nos termos do art. 37, § 5º, da Constituição Federal e da Súmula TCU 282. '
36. Também incorre em erro o defendente quanto aos argumentos de que a atuação do TCU estaria sujeita à prescrição quinquenal já estabelecida em diversos dispositivos legais. Conforme demonstrado em várias decisões, os débitos apurados em processos de tomada de contas especial são distintos dos tratados na legislação citada.
37. Os processos de tomada de contas especial têm como objetivo a recomposição do Erário, tem natureza de reparação civil decorrente de prejuízo causado por gestores ou terceiros à União. Não se confunde com débitos ou créditos da União decorrentes de atividades de fiscalização ou outras. Nesse sentido citamos como exemplo as decisões a seguir:
Acórdão 2745/2016-TCU-Segunda Câmara (Embargos de Declaração, Relatora Min. Ana Arraes) - Enunciado 'A norma prevista no art. 1º do Decreto 20.910/1932 (prescrição quinquenal das dívidas passivas da União, dos estados e dos municípios) não é aplicável aos casos em que dois entes federados estejam nos polos da contenda, pois a proteção a um erário em detrimento do outro contraria o interesse público, além de ofender os princípios da igualdade e da autonomia dos entes da Federação. Assim, no que se refere às ações de ressarcimento à União relativas a débitos de outros entes federativos, prevalece a norma do art. 37, § 5º, da Constituição Federal (imprescritibilidade) . '
Acórdão 232/2017-TCU-Primeira Câmara (Recurso de Reconsideração, Relator Ministro Bruno Dantas) - Enunciado 'A tese fixada pelo STF no RE 669.069 (Repercussão Geral 666) , que trata da incidência da prescrição nos débitos com a União decorrentes de ilícitos civis (prazo prescricional de cinco anos) , não alcança prejuízos que decorram de ilícitos administrativos, como a não comprovação da regular gestão de recursos públicos, que são imprescritíveis. '
Acórdão 2279/2007-TCU-Segunda Câmara (Tomada de Contas Especial, Relator Ministro Guilherme Palmeiras) - Enunciado 'A prescrição quinquenal prevista no Decreto 20.910/1932 não se aplica aos casos em que o TCU responsabiliza determinado agente por ato de que resulte danos ao erário, uma vez que tem como objeto as dívidas passivas da União, dos Estados e dos municípios, bem como todo e qualquer direito ou ação contra a Fazenda federal, estadual ou municipal.'
Acórdão 374/2017-TCU-Plenário (Tomada de Contas Especial, Relator Ministro Bruno Dantas) - Enunciado 'A prescrição prevista na Lei 9.784/1999 não se aplica à atividade de controle externo. O instituto da prescrição nos processos do TCU obedece ao art. 37, § 5º, da Constituição Federal, no que tange ao ressarcimento do prejuízo, e ao art. 205 da Lei 10.406/2002 (Código Civil) , no que se refere à pretensão punitiva. Assim, quanto ao débito, a ação é imprescritível, e quanto à aplicação de sanções, ela prescreve em dez anos a contar da data de ocorrência das irregularidades. '
Acórdão 825/2014-TCU-Segunda Câmara (Tomada de Contas Especial, Relator Min. José Jorge) - Enunciado 'Não se aplicam aos processos de controle externo os prazos prescricionais previstos em normas que regulam a ação punitiva movida pela Administração Pública Federal no exercício do poder de polícia (Lei 9.873/1999) , ou que disciplinam a cobrança de dívidas passivas da União, dos Estados e dos municípios, (Decreto 20.910/1932) . Com relação a cobrança de débito, são imprescritíveis as ações de ressarcimento em favor do erário. ' 
Acórdão 1241/2010-TCU-Plenário (Tomada de Contas Especial, Relator Min. Raimundo Carrero) - Enunciado 'As prerrogativas judicantes atribuídas ao TCU não têm como fundamento o exercício do poder de polícia, mas sim o exercício de atividade de controle externo, de previsão constitucional, à qual não se aplica o prazo prescricional previsto na Lei 9.873/1999.
Acórdão 49/2008-TCU-Primeira Câmara (Tomada de Contas Especial, Relator Ministro-Substituto Marcos Bemquerer) - Enunciado 'A prescrição quinquenal veiculada na Lei 9.873/1999 não se aplica aos processos de tomada de contas especial, por possuir como fundamento o exercício regular do Poder de Polícia, diferentemente das atividades de controle externo previstas na Constituição Federal, que encerram, entre outros, os atos de gestão.'
38. A invocação do art. 204 do RI/TCU, que determina o julgamento das contas das tomadas e prestações de contas até o término do exercício seguinte àquele em que lhe tiverem sido apresentadas, também não se sustenta. O dispositivo legal não estabelece sansão vinculada ao descumprimento desse comando. O próprio defendente reconhece a inexistência de prazo para que o TCU desempenhe suas atribuições, seja no texto constitucional, seja na Lei 8.443/92. Reforçando esse entendimento cita-se o Acórdão 485/2017-TCU-Plenário Tomada de Contas Especial, Relator Min. Vital do Rêgo) - Enunciado 'O descumprimento do prazo estabelecido no art. 14 da Lei 8.443/1992 (Lei Orgânica do TCU) para o julgamento de contas não implica nulidade dos atos processuais posteriores, nem ocorrência de preclusão ou prescrição. ' 
39. No entanto, o argumento de que a instauração da tomada de contas ora examinada estaria em desacordo com om disposto no § 4º do art. 5 da IN TCU 56/2007, visto terem se passados mais de 10 anos da data do suposto fato gerador pode ser admissível.
40. À luz do disposto na IN-TCU 71/2012, efetivamente estaria configurada a situação prevista no artigo 6º, inciso II, c/c o artigo 19, da referida IN TCU 71/2012, considerando, conforme descrito nos parágrafos 6 a 10, que a notificação do responsável para corrigir a prestação de contas do Convênio 60620/1999, realizada em 2002 (quando ainda não havia se passado o decurso de 10 anos) referia-se apenas aos repasses realizados no exercício de 1999. Inclusive o Parecer 2043/2002, de 3/3/2002, concluiu pela aprovação da prestação de contas relativa aos recursos transferidos em 2000, e o Parecer Técnico 381/04, de 19/4/2004, recomenda a instauração de tomada de contas especial contra o responsável em razão da não comprovação da boa e regular aplicação dos recursos do Convênio 60620/1999 no exercício de 1999 e não restituição dos recursos federais repassados naquele exercício.
41. Passados mais de 10 anos, já em 2014, o FNDE expediu notificação ao responsável sobre outros fatos diferentes do que já era de conhecimento do defendente, conforme descrito nos parágrafos 12 a 18, e posteriormente, já na Coordenação de Tomada de Contas Especial novas irregularidades foram acrescentadas como fatos motivadores da instauração da TCE sob exame.
42. Restou, pois, prejudicada a defesa do responsável dado o grande lapso temporal decorrido desde a ocorrência dos fatos novos arrolados pelo FNDE, sendo isto por ele alegado ao solicitar mais prazo para obter junto à administração municipal documentos para sua defesa. Tal situação se enquadra na previsão dos arts. 6º, inciso II, e 19 da IN-TCU 71/2012. Como exemplo cita-se o Acórdão 3879/2017-TCU-Primeira Câmara (Tomada de Contas Especial - Relator Min-Subs. Augusto Sherman) - Enunciado 'O longo transcurso de tempo entre a prática do ato pelo responsável falecido e a citação dos seus herdeiros e sucessores, sem que tenham dado causa à demora processual, inviabiliza o exercício do contraditório e da ampla defesa, dando ensejo ao arquivamento das contas, sem julgamento do mérito, por ausência de pressupostos para desenvolvimento válido e regular do processo, com fundamento no art. 212 do Regimento Interno do TCU c/c os arts. 6º, inciso II, e 19 da IN-TCU 71/2012.'
43. Contudo, a situação não caracteriza ocorrência de prescrição, e sim de dispensa para instauração de tomada de contas especial a ser enviada para julgamento do TCU. Sobre esse tema essa Corte de Contas já se manifestou no sentido de que 'ao permitir a dispensa de instauração de tomada de contas especial após transcorrido dez anos desde o fato gerador, o TCU não fixou prazo prescricional ou decadencial, mesmo porque o direito de a União obter ressarcimento contra atos lesivos ao erário é imprescritível.' (Acórdão 4052/2013-TCU-Primeira Câmara - Relator Min, Benjamin Zymler. Assim, o débito continua existente não havendo como dar quitação ao responsável.
44. Em relação à aplicação da multa prevista no art. 57 da Lei 8.443/92, entendemos que incide a prescrição uma vez que a aplicação do referido dispositivo legal se subordina ao prazo geral, de dez anos, indicado no art. 205 da Lei 10.402/2002 (Código Civil) , e tem como termo a quo a data de ocorrência da irregularidade sancionada, nos termos do art. 189 da Lei 10.4502/2002 (Código Civil) .
45. À luz do parâmetro delineado pelo Acórdão 1441/2016-TCU-Plenário, redator Walton Alencar Rodrigues, eventual sanção administrativa a ser aplicada ao responsável pelo Tribunal estaria prejudicada pelo manto prescricional, uma vez que as ocorrências desencadeadoras da presente tomada de contas especial se deram nos exercícios de 1999 e 2000 e os atos que ordenaram a citação se deram a partir de 2018 (peça 10) . 
46. Portanto, o lapso de tempo entre as ocorrências e o ato que interrompeu o prazo prescricional para aplicação da sanção é superior ao decêndio considerado no referido decisum, situação impeditiva para aplicação de multa ao responsável.
CONCLUSÃO
47. Examinados os autos, constata-se que as irregularidades ensejadoras da instauração da presente TCE estão ligadas à não comprovação da boa e regular aplicação dos recursos repassados pelo Programa de Garantia de Renda Mínima (PGRM) , via Convênio 60620/99, nos exercícios de 1999 e 2000.  
48. O Tomador de Contas concluiu pela existência de um débito de R$ 122.833,05 (peça 3, p.130-137) , em valores originais, de responsabilidade do Sr. Alfeu de Souza Fernandes, exPrefeito do Município de Ouriçangas/BA, tendo em vista que geriu os recursos alvo das investigações da TCE no período em que as irregularidades ocorreram (1999/2000) e, assim, foi responsável pela correta aplicação dos recursos do programa (peça 3, p.136-137) .
49. O exame das ocorrências descritas acima permitiu, na forma dos artigos 10, §1º, e 12, incisos I e II, ambos da Lei 8.443/1992 c/c o artigo 202, incisos I e II, do RI/TCU, definir a responsabilidade individual do Sr. Alfeu de Souza Fernandes e apurar adequadamente o débito a ele atribuído. 
50. Regularmente citado o Sr. Alfeu de Souza Fernandes (CPF XXX.981.565-XX) , gestor municipal de Ouriçangas/BA no período de 1/1/1997 a 31/12/2000, apresentou defesa que, no entanto, não atacou o mérito da questão, limitando-se a apresentar argumentos visando provar a ocorrência da prescrição dos fatos narrados, o que seria impeditivo para a constituição do processo de Tomada de Contas Especial.
51. Conforme descrito nos parágrafos 33 a 43 desta instrução, ao caso sob análise não se aplica o instituto da prescrição, contudo é passível de ser aceito o argumento de ocorrência da hipótese de dispensa da instauração da presente TCE, prevista no artigo 6º, inciso II, c/c o artigo 19 da IN TCU 71/2012.
52. Assim, como resultado da análise promovida nos parágrafos 33 a 43 propõe-se que a presente TCE seja encerrada, sem exame do mérito, por ausência de pressupostos de desenvolvimento válido e regular do processo, com fundamento no artigo 201, § 3º, c/c o artigo 212 do Regimento Interno do TCU.
PROPOSTA DE ENCAMINHAMENTO
53. Diante do exposto, submetemos os autos à consideração superior, manifestando-nos pela remessa à d. Procuradoria, para pronunciamento regimental e posterior envio ao gabinete do Exmº Relator, Ministro-Substituto Augusto Sherman, propondo:
a) arquivar os autos sem julgamento do mérito ante a ausência de pressupostos de constituição e desenvolvimento válido e regular do processo, nos termos do artigo 212 do Regimento Interno, c/c os artigos 6º, inciso II, e 19, da Instrução Normativa/TCU 71/2012;
b) dar ciência desta deliberação ao responsável, ao órgão repassador, à Prefeitura e à Câmara Municipal de Ouriçangas/BA."
É o relatório.

não há.

Procurador Marinus Eduardo De Vries Marsico.

TOMADA DE CONTAS ESPECIAL. CONVÊNIO. FALHAS NA PRESTAÇÃO DE CONTAS. IMPUGNAÇÃO TOTAL DAS DESPESAS. CITAÇÃO. ALEGAÇÕES DE DEFESA INSUFICIENTES PARA AFASTAR AS IRREGULARIDADES. O TRANSCURSO DE MAIS DEZ ANOS ENTRE A OCORRÊNCIA DO ATO IRREGULAR E A CITAÇÃO NÃO É, POR SI SÓ, RAZÃO SUFICIENTE PARA O ARQUIVAMENTO DA TOMADA DE CONTAS ESPECIAL. NOTIFICAÇÃO PELO CONCEDENTE. AUSÊNCIA DE DEMONSTRAÇÃO DO EFETIVO PREJUÍZO À AMPLA DEFESA. CONTAS IRREGULARES. DÉBITO. PRESCRIÇÃO DA PRETENSÃO PUNITIVA.

TOMADA DE CONTAS ESPECIAL (TCE)

Secretaria de Controle Externo no Estado da Bahia - Secex/BA.

Em exame, tomada de contas especial instaurada pelo Fundo Nacional de Desenvolvimento da Educação - FNDE contra o Sr. Alfeu de Souza Fernandes, exPrefeito do Município de Ouriçangas/BA, em razão de irregularidades na prestação de contas que resultaram na impugnação total das despesas realizadas com os recursos repassados por meio do Convênio 60620/99, cujo objeto consistia na concessão de apoio financeiro para a implementação do Programa de Garantia de Renda Mínima (PGRM) .
2.	Para execução do ajuste, que teve vigência de 27/10/1999 a 31/12/2000, foram repassados R$ 122.833,05, nos exercícios de 1999 e 2000.
3.	No âmbito desta Corte, a Secex/BA promoveu a citação do exprefeito, em decorrência das seguintes irregularidades, impeditivas de verificação do nexo de causalidade entre as despesas efetuadas e os recursos repassados pelo Convênio 60620/1999 e, consequentemente, da comprovação da boa e regular aplicação desses recursos no objeto pactuado:
a.1) divergência, na prestação de contas, entre os valores previstos e realizados (peça 2, p.70-71; e peça 3, p.128) , tanto em relação aos recursos da concedente quanto aos da contrapartida (item 10 supra) ;
a.2) não houve aplicação financeira dos recursos do programa, a qual teria gerado um rendimento de R$ 403,31 no período de vigência do Convênio 60620/99, firmado para repasse dos recursos do Programa de Garantia de Renda Mínima - PGRM (itens 10 e 22 supra) ;
a.3) parecer do Conselho de Acompanhamento e Avaliação do PGRM sobre a execução do convênio sem a assinatura de quatro dos membros formalmente designados para o conselho na Portaria Municipal 05/99, de 26/7/1999 (itens 10 e 19 supra) ;
a.4) movimentação irregular de recursos na conta específica do convênio, contrária ao estabelecido no art. 20 da IN/STN 01/97 e ao entendimento esposado por este Tribunal nos Acórdão 905/2009-TCU-Primeira Câmara (Min. Rel. Marcos V. Vilaça) e Acórdão 4665/2015-TCU-Segunda Câmara (Min. Rel. Ana Arraes) , que impediu a verificação do nexo de causalidade entre a suposta despesa realizada e os recursos federais transferidos, tendo em vista que as parcelas repassadas foram sacadas de uma vez, com cheques de valores iguais aos totais delas, em vez de em valores compatíveis com as cotas das famílias beneficiadas (itens 15 e 22 supra) ;
a.5) ausência, na prestação de contas, do extrato bancário completo do período abrangido pelo Convênio 60620/99 (item 20 supra) ;
a.6) apresentação ao Comitê Assessor de Gestão do PGRM de comprovante de devolução de saldo, de 3/11/2000, no mesmo valor da relatada na prestação de contas, isto é, R$ 416,22, não confirmada nos extratos bancários, onde se vê que a conta sequer foi movimentada em novembro de 2000 (itens 10 e 24 supra) ;
a.7) não apresentação ao Comitê Assessor de Gestão do PGRM dos relatórios relativos aos 3º e 4º trimestres de 2000, o que impediu o referido comitê, no 2º semestre, de se desincumbir de sua obrigação prescrita na Cláusula Segunda, II, "d" do Termo do Convênio 60620/1999, em burla à norma operacional contida no art. 1º da Resolução CD/FNDE 06/1999 (item 24 supra) ;
a.8) não comprovação da efetiva aplicação dos recursos da concedente e da contrapartida no objeto pactuado mediante a apresentação dos respectivos comprovantes de despesas (item 28 supra) ;
	DATA DA OCORRÊNCIA
	VALOR ORIGINAL (R$) 

	28/12/1999
	4.476,69

	05/07/2000
	             29.589,09 

	05/07/2000
	29.589,09

	05/12/2000
	             29.589,09 

	05/12/2000
	             29.589,09 

	28/12/2000
	              -416,22 

	TOTAL
	122.416,83

4.	O responsável argumentou ocorrência da prescrição dos fatos, esquivando-se de apresentar alegações de defesa quanto às irregularidades descritas na citação.
5.	A unidade técnica, embora tenha refutado praticamente todos os argumentos oferecidos, entendeu ser admissível a tese de que a instauração da tomada de contas estaria em desacordo com o disposto no § 4º do art. 5 da IN TCU 56/2007, ante o transcurso de mais de 10 anos da data do suposto fato gerador.
6.	De acordo com a Secex/BA, "a notificação do responsável para corrigir a prestação de contas do Convênio 60620/1999, realizada em 2002 (quando ainda não havia se passado o decurso de 10 anos) referia-se apenas aos repasses realizados no exercício de 1999. Inclusive o Parecer 2043/2002, de 3/3/2002, concluiu pela aprovação da prestação de contas relativa aos recursos transferidos em 2000, e o Parecer Técnico 381/04, de 19/4/2004, recomenda a instauração de tomada de contas especial contra o responsável em razão da não comprovação da boa e regular aplicação dos recursos do Convênio 60620/1999 no exercício de 1999 e não restituição dos recursos federais repassados naquele exercício". Em 2014, passados mais de 10 anos, o FNDE expediu notificação ao responsável sobre outros fatos diferentes do que já era de conhecimento do defendente e, posteriormente, na Coordenação de Tomada de Contas Especial novas irregularidades foram acrescentadas como fatos motivadores da instauração da TCE sob exame.
7.	Considerando prejudicada a defesa do responsável dado o grande lapso temporal decorrido desde a ocorrência dos fatos novos arrolados pelo FNDE, a proposta da unidade técnica, com o aval do Ministério Público, é de arquivar os autos sem julgamento do mérito ante a ausência de pressupostos de constituição e desenvolvimento válido e regular do processo, nos termos do artigo 212 do Regimento Interno, c/c os artigos 6º, inciso II, e 19, da Instrução Normativa TCU 71/2012.
8.	Com as devidas vênias, divirjo do encaminhamento oferecido, sem prejuízo de adotar a análise realizada pela unidade técnica quanto à não ocorrência de prescrição do débito como parte das minhas razões de decidir.
9.	A controvérsia já havia sido considerada na instrução inicial da Secex/BA, conforme a seguir transcrito, e não obstou a citação do exprefeito:
"31. Vale ainda salientar que, apesar do longo decurso de tempo entre o fato gerador do dano ao erário e a formação do processo desta TCE no FNDE, não se configurou a hipótese de dispensa de sua instauração, prevista no art. 6º, inciso II, c/c o art. 19 da IN TCU 71/2012, uma vez que foi dada ciência ao responsável da inadequabilidade da sua prestação de contas através da Diligência 1678/2002, de 15/10/2002 (peça 2, p.125-129) , muito antes do prazo de 10 (dez) anos da mencionada norma ter transcorrido. Desta forma, fica evidente que o transcurso do tempo não prejudicou nem foi obstáculo para o exercício, pelo responsável, do seu direito à ampla defesa e ao contraditório, ainda mais porque está claramente evidenciada nos autos a sua conduta revel relativamente às notificações que lhe endereçou o FNDE (peça 2, p.125-129, peça 3, p.74-79; 89-91 e 107-112) ."
10.	Entendo, tal qual o citado pronunciamento e a jurisprudência majoritária desta Corte, que "O mero transcurso do tempo não acarreta, em toda e qualquer situação, prejuízo à ampla defesa ou à constituição do contraditório, devendo a configuração de tal prejuízo ser analisada em cada caso concreto, sob pena de violar-se a regra da imprescritibilidade das ações de cobrança de dano ao erário, consoante enunciado que acompanha o Acórdão 3457/2017-TCU-Segunda Câmara.
11.	Nesse sentido, nos termos do Acórdão 443/2018-TCU-Plenário: "Cabe ao responsável o ônus de comprovar o eventual impedimento à plenitude do exercício de defesa ou mesmo dificuldade em sua realização, em decorrência de grande transcurso de tempo entre a ocorrência dos fatos e a citação".
12.	No caso concreto, o exprefeito sequer intentou demonstrar qualquer obstáculo enfrentado para comprovar a regular aplicação dos recursos por ele geridos, apenas defendendo a ocorrência de prescrição e decadência administrativa, com amparo em corrente doutrinária e em decisões do STF que tratam de matéria distinta (pessoal) da ora examinada (débito) . 
13.	Todavia, os argumentos, como bem refutados pela Secex/BA, não merecem acolhimento. Conforme exposto no relatório precedente, é pacífico o entendimento de que as ações de ressarcimento movidas pelo Estado contra os agentes causadores de danos ao erário são imprescritíveis, nos termos do art. 37, § 5º, da Constituição Federal e da Súmula TCU 282.
14.	No meu entender, nem mesmo a alegada Instrução Normativa/TCU 56/2007, admitida pela unidade técnica, é suficiente para dispensar a instauração de tomada de contas especial, como proposto.
15.	Ressalto, inclusive, que referida norma foi revogada pela Instrução Normativa/TCU 71/2012. Ainda que dispositivo similar, a seguir transcrito, tenha sido mantido, não se aplica ao caso concreto:
"art. 6º Salvo determinação em contrário do Tribunal de Contas da União, fica dispensada a instauração da tomada de contas especial, nas seguintes hipóteses:
I - (...) 
II - houver transcorrido prazo superior a dez anos entre a data provável de ocorrência do dano e a primeira notificação dos responsáveis pela autoridade administrativa competente;"
16.	Como visto, a regra não é absoluta, uma vez que esta Corte pode determinar em contrário. Ademais, segundo o art. 19 da IN TCU 71/2012, "aplicam-se as disposições constantes do art. 6º desta Instrução Normativa às tomadas de contas especiais, ainda pendentes de citação válida, que se encontram em tramitação no Tribunal de Contas da União".
17.	Promovida a citação, como ocorreu nos presentes autos, não se admite o arquivamento com amparo no mero transcurso de tempo, sem a efetiva demonstração de eventuais prejuízos para o exercício do contraditório e da ampla defesa.
18.	Dissinto, ainda, da conclusão da Secex/BA de não aceitar, como primeira notificação do responsável pela autoridade administrativa competente, o ofício encaminhado pelo FNDE em 2002 (quando ainda não havia se passado o decurso de 10 anos) , destinado à correção da prestação de contas do Convênio 60620/1999, sob o argumento de que se referia apenas aos repasses realizados no exercício de 1999 e de que somente a partir de 2014 novas irregularidades foram acrescentadas como fatos motivadores da instauração da TCE.
19.	Ora, a diligência dirigida ao Sr. Alfeu de Souza Fernandes em 2002 (peça 2, p. 125,129) já evidenciava a necessidade de apresentação de documentação complementar com vistas à regularização da prestação de contas do ajuste. Ciente da existência de pendências, cabia ao exgestor não apenas apresentar, como também conservar, os documentos solicitados pelo FNDE. Contudo, o responsável, naquele momento, optou por permanecer silente.
20.	Portanto, constatado que não transcorreu prazo superior a dez anos entre a data de ocorrência do dano e a primeira notificação pela autoridade administrativa competente, não se admite arquivar os autos com fundamento nos arts. 6º, inciso II, e 19, da IN TCU 71/2012.
21. 	Ressalto que a presente situação, em que o próprio exprefeito se omitiu de regularizar as pendências no momento oportuno, distingue-se do exemplo adotado pela unidade técnica, de minha relatoria, que tratou do longo transcurso de tempo entre a prática do ato pelo responsável falecido e a citação dos seus herdeiros e sucessores (Acórdão 3879/2017-TCU-Primeira Câmara) .
22.	Por outro lado, deve-se reconhecer a ocorrência da prescrição da pretensão punitiva, nos termos do entendimento firmado por meio do Acórdão 1441/2016-TCU-Plenário, razão para não se aplicar a multa prevista no art. 57 da Lei 8.443/1992.
23.	Nesse sentido, não oferecidos elementos aptos a elidir as irregularidades imputadas ao Sr. Alfeu de Souza Fernandes, cabe julgar suas contas irregulares, com fundamento no art. 16, inciso III, alíneas "b" e "c", da Lei 8.443/1992, condenando-o ao pagamento do débito correspondente ao montante total transferido, descontado o valor restituído, sem aplicação de multa, considerando a prescrição da pretensão punitiva.
24.	Apropriado, ainda, nos termos do art. 16, § 3º, da Lei 8.443/1992, enviar cópia da deliberação proferida nestes autos à Procuradoria da República no Estado da Bahia, para adoção das medidas que considerar cabíveis.
	Ante o exposto, manifesto-me por que o Tribunal aprove o acórdão que ora submeto à apreciação deste Colegiado.
TCU, Sala das Sessões Ministro Luciano Brandão Alves de Souza, em 9 de julho de 2019.
AUGUSTO SHERMAN CAVALCANTI 
Relator